ACORDAO-COMPLETO-2524055

ACÓRDÃO 235/2022 ATA 4/2022 - PLENÁRIO

VISTOS, relatados e discutidos estes embargos de declaração opostos por André Luis Fares Francis contra o Acórdão 3145/2021-TCU-Plenário;
ACORDAM os Ministros do Tribunal de Contas da União, reunidos em sessão do Plenário, ante as razões expostas pelo Relator, em:
9.1. com fundamento nos arts. 32, inciso II, e 34 da Lei 8.443/1992, conhecer dos presentes embargos de declaração e, no mérito, rejeitá-los;
9.2. dar ciência deste acórdão, bem como do relatório e voto que o integram, ao embargante.

Embargos de declaração contra acórdão que aplicou multa ao embargante em razão de obstrução ao livre exercício de fiscalização pelo TCU.

Petróleo Brasileiro S.A.

3. Interessados/Responsáveis/Recorrentes:
3.1. Responsável: André Luis Fares Francis (XXX.330.157-XX).
3.2. Recorrente: André Luis Fares Francis (XXX.330.157-XX).

13.1. Ministros presentes: Bruno Dantas (na Presidência), Walton Alencar Rodrigues (Relator), Benjamin Zymler, Augusto Nardes, Vital do Rêgo, Jorge Oliveira e Antonio Anastasia.
13.2. Ministros-Substitutos presentes: Augusto Sherman Cavalcanti, Marcos Bemquerer Costa e Weder de Oliveira.

WALTON ALENCAR RODRIGUES

Ministro Walton Alencar Rodrigues.

Trata-se de Embargos de Declaração opostos por André Luis Fares Francis contra o Acórdão 3145/2021-TCU-Plenário, por meio de que este Tribunal rejeitou suas razões de justificativas e aplicou-lhe multa por obstrução ao exercício de fiscalização, nos exatos termos transcritos a seguir:
VISTOS, relatados e discutidos estes autos de relatório de auditoria em que se apura obstrução ao livre exercício de fiscalização pelo TCU,
ACORDAM os Ministros do Tribunal de Contas da União, reunidos em sessão do Plenário, ante as razões expostas pelo Relator, em:
9.1. rejeitar as razões de justificativa apresentadas por André Luis Fares Francis;
9.2. aplicar a André Luis Fares Francis, CPF XXX.330.157-XX, Gerente de Demandas de Órgãos de Controle do Gabinete da Presidência da Petrobras, à época da fiscalização, a multa prevista no art. 58, V e VI, da Lei 8.443/1992, no valor de R$ 54.067,50 (cinquenta e quatro mil, sessenta e sete reais e cinquenta centavos) , fixando-lhe o prazo de 15 (quinze) dias, a contar da notificação, para que comprove, perante o Tribunal (art. 214, inciso III, alínea "a", do Regimento Interno/TCU) , o recolhimento da dívida ao Tesouro Nacional, atualizada monetariamente desde a data do acórdão até a do efetivo recolhimento, se for paga após o vencimento, na forma da legislação em vigor;
O embargante, após historiar o processo, alega que a decisão é omissa por não apresentar e enfrentar os argumentos expostos pelo titular da unidade técnica, deixando de tratar aspectos importantes que poderiam alterar, ainda que parcialmente, o julgamento.
Essa omissão teria resultado, ainda, na não apreciação do precedente tratado no Acórdão 2900/2018-TCU-Plenário, deste Relator, ocasião em que este Tribunal deixou de aplicar multa ao então responsável por suposta obstrução aos trabalhos da auditoria.
Aduz tratar-se de omissão ontológica, que ocorreria quando o ato "decisório deixar de abordar ponto (s) relevante (s) ; ou seja, quando o vazio decisório estiver na incompletude do corpo da motivação e do dispositivo pela análise e deliberação de alguma (s) questão (ões) importante (s) ".
Sustenta, com base nos fundamentos do Acórdão 1861/2009-TCU-Plenário, que, para que não se configure a omissão os aspectos divergentes entre o encaminhamento proposto pela unidade técnica e o adotado pelo julgador forem objeto de considerações específicas. Nesse sentido cita os Acórdãos 1.118/2017 e 11.309/2020, ambos da Segunda Câmara.
Aponta, ainda, a ocorrência de contradição entre considerar que o embargante obstrui deliberadamente os procedimentos de auditoria e, ao mesmo tempo, reconhecer que como boas práticas as medidas que o recorrente capitaneou para melhor atender ao TCU. Seriam, assim, "premissas impossíveis de se manterem unidas".
Ao fim, pede o acolhimento dos embargos para, com efeitos infringentes, para afastar a multa aplicada.

Hélio Siqueira Júnior (62.929/OAB-RJ), Patricia Franco Bonfadini Mendes (152.991/OAB-RJ) e outros, representando Petróleo Brasileiro S.A.; Rafael Zimmermann Santana (154.238/OAB-RJ), representando André Luis Fares Francis.

Não atuou.

EMBARGOS DE DECLARAÇÃO. AUSÊNCIA DE OBSCURIDADE, OMISSÃO OU CONTRADIÇÃO. REJEIÇÃO.

RELATÓRIO DE AUDITORIA (RA)

Secretaria de Fiscalização de Infraestrutura de Petróleo e Gás Natural (SeinfraPet).

Trata-se de Embargos de Declaração opostos por André Luis Fares Francis contra o Acórdão 3145/2021-TCU-Plenário, por meio do qual este Tribunal rejeitou suas razões de justificativas e aplicou-lhe multa por obstrução ao exercício de fiscalização.
Conheço dos embargos, uma vez atendidos os requisitos atinentes à espécie.
No mérito, não assiste razão ao embargante. 
O relator não está obrigado a transcrever em seu voto pareceres constantes nos autos, seja do titular da unidade técnica, seja do Ministério Público, não havendo nenhuma impropriedade na apresentação sintética dessas manifestações.  
Ademais, ao contrário do que alegou o embargante, o julgador não está obrigado a rebater todos os argumentos expendidos pelas partes, sendo-lhe permitido abster-se de tratar questões que não influem para a formação de sua convicção. Reproduzo, a seguir, ementa de deliberação do Pretório Excelso que bem externa tal inteligência:
EMENTA: EMBARGOS DE DECLARAÇÃO NO AGRAVO REGIMENTAL NA RECLAMAÇÃO. ALEGAÇÃO DE CONTRADIÇÃO. INEXISTÊNCIA. REDISCUSSÃO DA MATÉRIA APRECIADA PELO TRIBUNAL. IMPOSSIBILIDADE. EMBARGOS DE DECLARAÇÃO DESPROVIDOS. 
1. A omissão, contradição ou obscuridade, quando inocorrentes, tornam inviável a revisão em sede de embargos de declaração, em face dos estreitos limites do art. 535 do CPC/1973. 
2. O magistrado não está obrigado a rebater, um a um, os argumentos trazidos pela parte, desde que os fundamentos utilizados tenham sido suficientes para embasar a decisão.  (...) 
 (Emb. Decl. no Recurso Ordinário em Habeas Corpus 121.103 Distrito Federal. Rel.: Min. LUIZ FUX. Julg. 31/5/2016) .
Tampouco pode prosperar a pretensão do embargante de enfrentamento de todos os argumentos expressos no processo, mormente quando inaplicáveis, sequer em tese, ao caso concreto. O julgador não está obrigado a responder a todas as questões suscitadas pelas partes se já houver encontrado fundamento bastante para proferir sua decisão. Igualmente, mesmo após a vigência do CPC/2015, não cabem embargos de declaração contra a decisão que não se pronunciou sobre determinado argumento que era incapaz de infirmar a conclusão adotada. Nesse sentido tem julgado o STJ, a exemplo do EDcl no MS 21.315-DF, Rel. Min. Diva Malerbi (Desembargadora convocada do TRF da 3ª Região) , 1ª Seção, julgado em 8/6/2016.
Em que pese a redação do atual art. 489, § 1º, IV do Novo CPC, a jurisprudência dos Tribunais Superiores tem sido clara no sentido de que se encontra devidamente fundamentada a sentença em que o juiz analisa todas as questões trazidas pelas partes, todos os pedidos, preliminares ou prejudiciais, enfim, toda a matéria necessária ao julgamento, o que não se confunde com a análise de todos os argumentos, especialmente porque o mérito da decisão judicial recai sobre fatos e condutas, não sobre argumentos.
Deve-se registrar aqui a lição trazida por Gilmar Mendes que bem diferenciou esses elementos, ao asseverar o seguinte: 
Argumentos, todavia, não se confundem com fundamentos. Os fundamentos constituem os pontos levantados pelas partes dos quais decorrem, por si só, a procedência ou improcedência do pedido formulado. Os argumentos, de seu turno, são simples reforços que as partes realizam em torno dos fundamentos. O direito fundamental ao contraditório implica dever de fundamentação completa das sentenças e acórdãos, o que requer análise séria e detida dos fundamentos arguidos nos arrazoados das partes (STF, Plenário, MS 25.787/DF, Rel. Min. Gilmar Ferreira Mendes, j. em 08.11.2006, DJ 14.09.2007, p. 32) . 
Não se verifica, pois, a existência de ponto ou questão posta à decisão que não tenha sido objeto de deliberação, nada havendo a permitir o acolhimento dos aclaratórios.
Não socorre ao recorrente o teor das decisões que cita, Acórdão 1861/2009-TCU-Plenário e Acórdãos 1.118/2017 e 11.309/2020, ambos da Segunda Câmara, supostamente a amparar a tese de que estaria configurada a omissão quando o voto não tratasse dos aspectos divergentes entre o encaminhamento proposto pela unidade técnica e o adotado pelo Relator.
As deliberações citadas tratam, todas elas, de situações em que o Relator adota, como razões de decidir, os fundamentos expostos pela unidade técnica, único e exclusivo motivo a ensejar que, em havendo divergências no encaminhamento, seja obrigatória a expedição de considerações específicas sobre essas questões.
No caso presente, as razões expostas pelo titular da unidade técnica não integraram as razões de decidir, até porque incompatíveis com a ratio decidendi esposada. Desse fato não resulta nenhuma omissão a ensejar o acolhimento de embargos declaratórios.
Ainda que assim não fosse, registre-se que o precedente tratado no Acórdão 2900/2018-TCU-Plenário, deste Relator, em nada pode ser aplicado ao caso em exame nestes autos, por revelar situação absolutamente diversa.
Nestes autos, foram identificadas diversas condutas do responsável, todas tendentes a obstar o regular andamento da fiscalização, com sérias consequências e prejuízos aos trabalhos de auditoria que, ao fim e ao cabo, não logrou atingir seu objetivo principal.
Nesse sentido restou consignado nos autos que "o não atendimento aos ofícios de requisição impossibilitou à equipe de auditoria aplicar os procedimentos estabelecidos no planejamento, bem como responder às questões de auditoria em prazo razoável. Tal atitude ocasionou sucessivos atrasos à realização dos trabalhos de auditoria e prejudicou o resultado final da ação de controle".
A situação retratada no Acórdão 2900/2018-TCU-Plenário é absolutamente distinta, pois a requisição não atendida não havia sido dirigida ao gestor chamado a se justificar. Essa situação restou claramente descrita no voto condutor por mim proferido, cujo teor transcrevo a seguir:  
Verifiquei que o citado ofício de requisição 04-1223/2010, ao contrário dos anteriores, não foi recebido por integrante da Auditoria Interna, mas por servidor de área distinta, Lourival Falcão Júnior, Supervisor de Operações Rodoviárias, consoante consta do carimbo de recebimento (fl. 13, volume principal) .
Efetivamente não parece que referido ofício tenha sido do conhecimento da Auditoria Interna, o que bem explica a ausência de ação por parte daquele setor para atender à requisição. Como não houve reiteração desse pedido, parece-me que o problema identificado decorreu de mera falha operacional que passou desapercebida à época, e não de ação dolosa ou culposa no sentido de obstruir auditoria do TCU, como entenderam os que se manifestaram anteriormente. 
Em se tratando de situação fática distinta, os fundamentos daquela decisão não são aplicáveis ao caso em exame, não se configurando, portanto, omissão alguma no decisum embargado.
Melhor sorte não socorre ao embargante na alegada contradição, pois que não há falar em premissas incompatíveis adotadas na deliberação, haja vista que se referem a momentos distintos. A obstrução havida, considerada grave, ocorreu durante a fase de planejamento e no início da realização da auditoria, englobando o período de julho a meados de agosto de 2019. Eventual aperfeiçoamento normativo e adoção de novas práticas somente veio a ser efetivado em 2021, consoante indica o próprio embargante ao referenciar a peça 67, na qual é possível verificar que aprovou a versão "B" do Padrão PP-1PBR-00505 em 01/02/2021.
Não é demais ressaltar que os aperfeiçoamentos levados a efeito pela Petrobras ocorreram somente após a ciência, pela estatal, de que a equipe de auditoria fez constar, de seu relatório preliminar, a ocorrência da obstrução aos trabalhos de auditoria, que foi submetido a comentários dos gestores em abril de 2020 (peça 13) .
Natural, portanto, que a empresa tenha atuado para evitar a repetição da conduta havida nestes autos, devidamente registrada em relatório preliminar, tendo o responsável nestes autos tomado providências nesse sentido. 
Causaria espanto se, ainda assim, nada fizesse. 
Todavia, ter sido levado a adotar essas medidas em nada altera o juízo a respeito de sua conduta perante a equipe de auditoria, em 2019, não havendo nenhuma contradição entre esse juízo, negativo, e a percepção de que, posteriormente, consignada a obstrução em relatório, providências institucionais tenham sido tomadas, resultando em aperfeiçoamentos dos procedimentos em 2021. 
Não se verifica, nenhuma contradição de premissas no julgamento, mormente por se referirem a condutas distintas ocorridas em momentos deveras afastados entre si. 
TCU, Sala das Sessões, em 9 de fevereiro de 2022.
WALTON ALENCAR RODRIGUES 
Relator